【裁判字號】    90,台上,1911
【裁判日期】    901026
【裁判案由】    離婚等
【裁判全文】
最高法院民事判決                                九十年度台上字第一九一一號
    上  訴  人  甲○○
    訴訟代理人  洪戩穀律師
    被 上訴 人  乙○○
右當事人間請求離婚等事件，上訴人對於中華民國八十九年四月十二日台灣高等法院
第二審判決（八十九年度家上字第二四號），提起上訴，本院判決如左：
    主  文
原判決廢棄，發回台灣高等法院。
    理  由
本件被上訴人主張：兩造在被上訴人父母不知情下，於民國七十八年五月十八日公證
結婚，結婚時未宴請女方親友及拍攝結婚照片，婚後兩人在台北市○○路與錦西街交
叉口附近分別承租相鄰之房間居住，兩人偶爾在上訴人房間同住。因上訴人經常出言
恐嚇、侮辱，甚至出手毆打被上訴人，被上訴人遂於婚後一個多月隻身返回台南娘家
，上訴人亦搬離上址他去，惟並未告以新址及聯絡電話。兩造分居十餘年來，上訴人
未付分文生活費用，僅前來被上訴人娘家探視二次，上訴人顯無維持婚姻之意願。且
兩造係偶然相識，草率成婚，婚後十餘年，既無同居之事實，又無往來，顯有難以維
持婚姻之重大事由，依民法第一千零五十二條第二項規定，被上訴人可以請求離婚等
情，因而求為准兩造離婚之判決。
上訴人則以：兩造結婚後雖在台北市○○路與錦西街交叉口附近各分別承租相鄰之房
間，但彼此共用房間，並有同居之事實。不料被上訴人自七十八年七月起，即以父母
生病為由，無故離家出走，上訴人曾前往被上訴人台南娘家懇求其返家同住多達八次
，但被上訴人均不予理會。上訴人復登報數次，期盼被上訴人回心轉意，亦未獲置理
，數年來鍥而不捨，試圖挽回婚姻，並無民法第一千零五十二條第二項所謂離婚之重
大事由。況上訴人並無任何使被上訴人不堪共同生活之情事，而是被上訴人一方無故
離家，兩造間仍互負履行同居之義務，被上訴人無請求離婚之正當理由等語，資為抗
辯。並在第一審以被上訴人違反履行同居義務為由，提起反訴，求為命被上訴人與上
訴人同居之判決。
原審就本訴及反訴，均維持第一審所為上訴人敗訴之判決，駁回其上訴，無非以：被
上訴人主張兩造於七十八年五月十八日，在未告知被上訴人父母之情形下，由上訴人
之友人充當見證人前往法院公證結婚，婚後二人在台北市○○路與錦西街交叉口附近
分別承租相鄰之二房間居住，婚後一個多月，被上訴人即與上訴人分居，隻身返回台
南娘家，並在該地工作迄今約十一年，上訴人亦搬離上址他去，兩造分居後迄今十年
餘均未再同居等情，業據被上訴人提出結婚登記申請書、戶籍謄本、離職員工證明、
勞工保險卡為證，且為上訴人所不爭執，被上訴人此部分之主張，堪信為真實。按夫
妻之一方有民法第一千零五十二條第一項所列舉以外之重大事由，難以維持婚姻者，
夫妻之一方得請求離婚。但其事由應由一方負責者，僅他方得請求離婚，民法第一千
零五十二條第二項定有明文。又婚姻乃一男一女之兩性結合，以組織家庭，共同生活
為目的，故一旦發生足以破壞共同生活或難以維持共同生活之情事，宜允許其離婚以
消滅婚姻關係，是以凡有妨害家庭生活美滿幸福之情形，即得認與難以維持婚姻之重
大事由相當。查本件兩造結婚係以公證之方式行之，事先並未告知被上訴人之父母，
事後僅宴請上訴人之友人廖廖數位，婚紗照片僅有一張，結婚後雙方仍使用原來各自
承租之房間，凡此均與一般男女結婚前秉報父母獲得祝福，審慎舉辦結婚儀式，及用
心佈置新房，欣然迎接婚姻生活，迥然不同。足證兩造締結婚姻之初，思慮欠周，且
無具體計劃經營婚姻生活，已難期締結美滿婚姻生活。又上訴人不僅於婚前未面見其
岳父，婚後也未登門請求諒解，而被上訴人返回娘家後，上訴人曾於七、八年前前往
被上訴人娘家一次，當時只要求被上訴人偕其男友出面洽談離婚之事，及要求安嬰靈
，業經被上訴人之父葉來帶證述屬實。另上訴人於被上訴人搬離上址返回娘家後，亦
搬離他去，而未將新址及去處主動告知被上訴人，迄八十七年始由被上訴人費盡心力
查出上訴人之所在及聯絡電話，亦據證人葉振忠證述無訛。苟上訴人有心與被上訴人
共同經營婚姻生活，理應向被上訴人交待住處及聯絡方法，斷無自行搬遷，四處他去
，對於被上訴人之生活不加聞問之理。況兩造分居長達十餘年，雙方僅謀面數次，且
從未支付生活費用，任令被上訴人自謀生計，足證上訴人對兩造之婚姻既無眷戀，亦
無關懷，似此情形，空有婚姻之名而無婚姻之實，顯有違婚姻之真諦。兩造結婚之初
，既倉促成婚，且結婚後十餘年來，空有結婚之名而無婚姻之實，二人分居南北各行
其事，亦無維持婚姻及共創美滿生活之意圖及計劃，又於歷次言詞辯論中，當庭彼此
攻訐，毫無溝通可能，顯見兩造欠缺互敬、互愛基礎，婚姻裂痕已深，難期日後恢復
夫妻感情而共同維持圓滿生活，應認兩造間有難以維持婚姻之重大事由，且此項重大
事由，不能歸責被上訴人。被上訴人依民法第一千零五十二條第二項規定，請求與上
訴人離婚，為有理由，應予准許。次查兩造既已失夫妻間應有之誠摯基礎，並危及兩
造間婚姻關係之維繫，因而有難以維持婚姻之重大事由，經判決准予離婚，則在客觀
上被上訴人即有拒絕與上訴人同居之正當理由。上訴人依民法第一千零一條規定，反
訴請求被上訴人履行同居義務，即無理由，應予駁回等詞，為其判斷之基礎。
查兩造於七十八年五月十八日結婚後一個多月，被上訴人即與上訴人分居，返回娘家
，迄今十餘年未再與上訴人同居，為原審確定之事實。究竟被上訴人為何原因，於結
婚後一個多月即與上訴人分居，返回娘家，此與判斷被上訴人有無不能同居之正當理
由有關，原審未經詳查審究，遽以兩造分居後之事實，作為判斷被上訴人有無不能同
居之正當理由，因而為不利於上訴人之判決，未免速斷。次查原審係以，兩造結婚之
初，既倉促成婚，且結婚後十餘年來，空有結婚之名而無婚姻之實，二人分居南北各
行其事，亦無維持婚姻及共創美滿生活之意圖及計劃，又於歷次言詞辯論中，當庭彼
此攻訐，毫無溝通可能，顯見兩造欠缺互敬、互愛基礎，婚姻裂痕已深，難期日後恢
復夫妻感情而共同維持圓滿生活。因而認定兩造間有難以維持婚姻之重大事由。惟上
開難以維持婚姻之重大事由，究竟係何原因造成﹖應可歸責於何人﹖原審未詳加審酌
並說明其心證之理由，即認該重大事由係不能歸責於被上訴人，進而為不利於上訴人
之判決，亦有判決不備理由之違法。上訴論旨，執以指摘原判決不當，求予廢棄，非
無理由。
據上論結，本件上訴為有理由，依民事訴訟法第四百七十七條第一項、第四百七十八
條第一項，判決如主文。
中      華      民      國     九十     年      十      月    二十六    日
                              最高法院民事第二庭
                                  審判長法官  曾  桂  香
                                        法官  劉  延  村
                                        法官  劉  福  聲
                                        法官  黃  秀  得
                                        法官  許  澍  林
      右正本證明與原本無異
                                              書  記  官
中      華      民      國     九十     年     十一     月      六      日


司法院資訊處製作；財團法人民間司法改革基金會備份。
